【裁判字號】    90,簡上,50
【裁判日期】    900620
【裁判案由】    分配表異議之訴
【裁判全文】
臺灣屏東地方法院民事判決  九十年度簡上字第五○號
    上  訴  人  癸○○
                丙○○
    訴訟代理人  己○○
    法定代理人  辛○○
    訴訟代理人  子○○
    被上訴人    世華聯合商業銀行股份有限公司
    法定代理人  甲○○
    訴訟代理人  戊○○
                乙○○
    被上訴人    丁○○
    被上訴人    屏東縣稅捐稽徵處
    法定代理人  壬○○
    訴訟代理人  庚○○
右當事人間請求分配表異議之訴事件，上訴人對於中華民國九十年二月二十六日本院
八十九年度屏簡字第六一○號第一審判決提起上訴，本院判決如左：
    主  文
上訴駁回。
第二審訴訟費用由上訴人負擔。
    事  實
甲、上訴人方面：
  一、聲明：求為判決
    (一)原判決廢棄。
    (二)鈞院八十七年度執字第一○八五九號強制執行事件，作成後變更之分配表，就
      表(一)第八次序第二順位抵押權優先債權人癸○○及呂菊鑾債權總額新臺幣（下
      同）二百九十二萬零九百五十九元，就抵押權土地拍賣所得價額一百五十三萬
      六千元，優先分配受償五十萬九千一百八十六元，不足額之二百四十一萬一千
      七百七十三元，應列入表二無保存登記，無抵押權之建物賣得之價額五十一萬
      二千元，以普通債權逕予分配二十九萬九千二百四十五元，尚不足額為二百一
      十一萬二千五百二十八元，應變更分配表而為分配。
  二、陳述：除與原審判決書所載者相同茲予引用外，補稱：
    (一)按上訴人癸○○及呂菊鑾是第二順位抵押權人，於本件強制執行前之民國八十
      六年六月二十三日即已聲請鈞院八十六年度拍字第一四七○號准許拍賣抵押物
      民事裁定，即於八十六年四月十一日分別聲請鈞院八十六年度票字第二二三七
      號、第二二三八號、第二二三九號本票准許強制執行民事裁定，各取得執行名
      義在案。上訴人因信賴他法院之見解，對於抵押權人聲明參與分配，均採將優
      先受償不足額部分列入分配表就未保存登記，及無抵押權土地之建物賣得價金
      ，以普通債權逕予分配。本件第二順位抵押權人即上訴人癸○○及呂菊鑾，於
      聲明參與分配狀聲明事項亦有聲明，就上開抵押權優先受償不足額部分，對無
      保存登記、無抵押權之建物賣得價金以普通債權參與分配，倘若執行法院之見
      解認為必須提出執行名義，始得就無保存登記、無抵押權之建物賣得價金參與
      分配，執行法院自應通知參與分配人（上訴人）限期補正提出執行名義，自不
      宜於分配表作成後實施分配時，始對上訴人稱無另取得執行名義不得對建物部
      分參與分配；倘若經執行法院通知限期補正提出執行名義而未提出者，自當不
      准參與分配，是執行法院未履行通知程序通知參與分配債權人，非上訴人不提
      出執行名義補正，自應認為執行法院准予參與分配，合先敘明。
    (二)按土地所有人於設定抵押權後，在抵押之土地上營造建築物者，及建物所有人
      於設定抵押權後在抵押之建物增建或擴建建物者，抵押權人可請求此地上建物
      增建或擴建部分併合拍賣，但對此等部分賣得價金無優先受償之權，若此時抵
      押人為債務人，抵押權部分因價金分配不足時，因此等併付拍賣部分亦為債務
      人之財產，得以無執行名義地位參與分配，惟應於拍賣終結前聲請，亦可於當
      初聲請執行狀上附帶說明，亦可另具狀聲明，表明抵押權分配不足部分請准予
      就併付拍賣部分之建築物或為建物之增建、擴建部分賣得價金參與分配，台灣
      花蓮地方法院六十九年九月份司法座談會決議可資參照。
    (三)另按八十五年十月九日修正公佈修法後之新法增加第三十四條第二項、第三項
      、第九十八條第三項之規定，其目的既是在強制優先債權人參與分配，使法律
      關係單純化，但並非解除參與分配債權人，除有優先受償權外，應按具體債權
      數額平均分配之法律規定之權利，亦未據修訂法條對併付拍賣未保存登記、無
      抵押權之建物賣得價金參與分配，應另提出執行名義之規定，倘若既依普通債
      權參與分配，執行法院認為仍需另行取得執行名義始得為之，則上訴人對抵押
      權具狀聲明就抵押權優先受償不足額部分，以普通債權參與分配，執行法院為
      何不予通知應補正提出執行名義，自不宜於分配表作成後，實施分配時，始對
      抵押權參與分配人稱：無另取得執行名義不得對未保存登記、無抵押權之建物
      賣得價金參與分配。
    (四)綜上所述，被上訴人就上訴人第二順位抵押權對分配表聲明異議，要求變更分
      配表之聲請所為反對之陳述，顯無理由，而執行法院就八十七年度執字第一○
      八五九號之分配表(二)中，就併付拍賣該土地之建物所賣得之價金，既未事前通
      知上訴人補正，提出執行名義，亦未將上訴人列入該次分配表中參與分配，於
      法亦有未合，原審未予詳查遽予，駁回原告之訴，顯有未當，為此提起上訴。
  三、證據：援用原審之立證方法，並提出屏東地方法院八十六年度拍字第一四七○
      號民事裁定、八十六年度票字第二二三八號民事裁定及其送達證書、八十六年
      度票字第二二三七號民事裁定及其送達證書、高雄地方法院八十六年度執字第
      一五三四六號債權憑證各一份。
乙、被上訴人方面：
  壹、被上訴人高雄區中小企業銀行股份有限公司、世華聯合商業銀行股份有限公司
      、丁○○部分：
  一、聲明：求為判決駁回上訴，第二審訴訟費用由上訴人負擔。
  二、陳述：除與原審判決書所載者相同茲多引用外，另稱：對債權憑證及本票裁定
      沒意見，但上訴人在拍定前並未提出，因此不能參與分配。
  三、證據：援用原審之立證方法。
  貳、被上訴人屏東縣稅捐稽徵處部分：
  一、聲明：求為判決駁回上訴，第二審訴訟費用由上訴人負擔。
  二、陳述：除與原審判決書所載者相同茲多引用外，另稱：對債權憑證及本票裁定
      沒意見，因稅款優先分配，被上訴人與本案應無關係。
  三、證據：援用原審之立證方法，並提出屏東縣稅捐稽徵處函一份。
丙、本院依職權調閱八十七年度執字第一○八五九號民事執行案卷。
    理    由
一、上訴人起訴主張本院八十七年度執字第一○八五九號強制執行事件中執行標的物
    分為債務人潘天南所有坐落屏東縣九如鄉○○段一○六七之二號地號土地，及其
    上未辦保存登記之建物（即門牌號碼為屏東縣九如鄉○○村○○街一五三巷十一
    號之建物），上訴人對上開土地設定有第二順位抵押權，並於前揭執行程序中具
    狀聲明實行抵押權。而抵押權人之聲明參與分配，與普通債權人參與分配有別，
    就其抵押物部分拍得價金，抵押債權優先受償分配後不足額之部分，就無抵押權
    登記而併付拍賣之建物部分拍得價金雖無優先受償之權，但得列入普通債權與其
    他債權人共同參與分配，毋庸另行取得執行名義，故法院併付拍賣該土地之建物
    所得之價金，並未將上訴人列入該次分配表之中，顯有不當，縱執行法院之見解
    認為必須提出執行名義，始得就無保存登記、無抵押權之建物賣得價金參與分配
    ，執行法院應於事前通知上訴人限期補正提出執行名義，為此提起本件訴訟等語
    。被上訴人則以系爭未辦保存登記之建物並非抵押權範圍內，上訴人僅為該建物
    所坐落之土地之抵押權人，又上訴人係檢附抵押權文件聲明參與分配，並無對人
    之執行名義，對於建物拍得之價金當然不得參與分配，況上訴人未於拍定前提出
    執行名義，自不得參與分配，而稅款應優先於抵押債權受分配等語，資為抗辯。
二、按執行程序之發動及參與者，原則上以強制執刑法第四條取得執行名義者始得為
    之，而執行名義又可分為對人之執行名義與對物之執行名義，以保障積極行使債
    權者，得以執行程序與其他債權人公平受償，並明確區分其權利性質，以免爭執
    。強制執行法曾於八十五年十月九日修正公布，修法前由於實體法上賦予如抵押
    權等優先權的追及性，致使往往拍定人必須承受該等權利瑕疵，徒增法律關係之
    複雜，甚至無人應買，或價格過低，影響債務人之償還能力，損及債權人之權益
    。故新法增加第三十四條第二項、第三項、第九十八條第三項之規定，其目的在
    強制優先權人參與分配，使法律關係單純化，但並非在使該等優先權人享有特殊
    地位，即就其未實現的債權部分，既欲依普通債權優先分配，則仍需另行取得執
    行名義。又准許拍賣抵押物之裁定，為非訟事件程序，無實體上認定抵押權債權
    額之效力，抵押權設定契約書或其他債權證明文件，亦非如確定判決等有實體上
    效力之執行名義可比，僅係對物之執行名義，僅得就執行名義所載之特定財產為
    強制執行。雖民法第八百七十七條規定土地抵押權人，得就抵押土地上之建築物
    併付拍賣，非謂抵押權人當然可就併付拍賣之建築物價金受償，故拍賣抵押物所
    賣得價金不足清償抵押債權部分，應認為無執行名義之普通債權，於修法前仍需
    踐行強制執行法第三十四條第二、三項之程序，方可列入分配，至修法後，應不
    許無執行名義之債權人參與分配。經本院依職權調閱八十七年度執字第一○八五
    九號民事執行卷，本件上訴人於具狀聲明參與分配之際，並未提出除抵押權設定
    契約書、他項權利證明書外之任何執行名義證明文件，自與規定不符，不能與本
    件執行案件中第一順位抵押權人（即被上訴人高雄區中小企業銀行股份有限公司
    ）另行提出對人之執行名義即本院八十七年度促字第一○七三五號支付命令聲明
    參與分配之情形同視之。又上訴人主張信任其他法院之分配表而未提出乙節，查
    其他法院分配之時間均在修法之前，可否據以為修法後依據，顯非無疑。
三、又按八十五年十月八日修正公布後之強制執行法第三十二條、第三十四條第一項
    分別規定：「他債權人參與分配者，應於標的物拍賣、變賣終結或依法交債權人
    承受之日一日前，其不經拍賣或變賣者，應於當次分配表作成之一日前，以書狀
    聲明之。逾前項期間聲明參與分配者，僅得就前項債權人受償餘額而受清償；如
    尚應就債務人其他財產執行時，其債權額與前項債權額，除有優先權外，應按其
    數額平均受償。」、「有執行名義之債權人聲明參與分配時，應提出該執行名義
    之證明文件。」因此，有執行名義之債權人參與分配時，應於標的物拍賣或變賣
    終結前，以書狀聲明之，並應提出該執行名義之證明文件。本件上訴人聲明參與
    分配時僅提出抵押權設定契約書、他項權利證明書、拍賣抵押物裁定，縱上訴人
    係依准許強制執行之本票裁定聲明參與分配，依強制執行法第六條第一項規定，
    應提出該本票准予強制執行之裁定正本，始符合前揭規定。又上訴人主張執行法
    院未定期命補正一節，然上訴人於標的物拍賣終結後，於本院審理中始行補正准
    予本票強制執行之裁定影本、債權憑證等件，執行處根本無從知悉上訴人有執行
    名義，自無法依強制執行法第六條第二項規定調閱聲請本票裁定卷宗，是上訴人
    於本院審理中雖提出准予本票強制執行之裁定影本、債權憑證等件，亦僅得認係
    有執行名義之債權人於標的物拍賣終結後參與分配而應受強制執刑法第三十二條
    第二項規定之限制就其他債權人受償之餘額受清償。
四、從而，上訴人之抵押債僅得就其抵押物拍賣所得之價金優先受償，而對併付拍賣
    之建物部分不得以普通債權參與分配。是本院八十七年度執字第一○八五九號之
    分配表(二)中，就併付拍賣該土地之建物所得之價金，並未將'上訴人列入該次分
    配表中，於法並無不合，上訴人提起本件訴訟為無理由，不應准許。原審為上訴
    人敗訴之判決，核無不合，上訴意旨指摘原判決不當，求予廢棄，為無理由，應
    予駁回。
五、本件事證已臻明確，兩造其餘之攻擊防禦方法及舉證，核與判決無影響，無一一
    審究之必要，併此敘明。
六、據上論結，本件上訴為無理由，依民事訴訟法第四百三十六條之一第三項、第四
    百四十九條第一項、第七十八條，判決如主文。
中      華      民      國    九十      年      六      月     二十     日
                                    臺灣屏東地方法院民事第一庭
~B審判長法官  李麗芳
~B法      官  廖文忠
~B法      官  沈佳宜
右正本係照原本制作。
本件不得上訴。
~B法院書記官  黃秀梅
中      華      民      國    九十      年      六      月     二十     日


司法院資訊處製作；財團法人民間司法改革基金會備份。
